【裁判字號】    98,重上,127
【裁判日期】    981230
【裁判案由】    拆屋還地等
【裁判全文】
臺灣高等法院臺中分院民事判決         98年度重上字第127號
上訴人即
擴張之訴原告  乙○○
              丙○○
共        同
訴 訟代理 人  張崇哲律師
複  代 理 人  張仕融律師
              鄭弘明律師
              寅○○
共        同
訴 訟代理 人  柳正村律師
視同上訴人即
擴張之訴原告  辛○○
              壬○○
              丁○○
              庚○○
              己○○
              戊○○
被上訴人即
擴張之訴被告  彰化縣二林鎮公所
法 定代理 人  癸○○
訴 訟代理 人  許智捷律師
被上訴人即
擴張之訴被告  財團法人雪心文教基金會
法 定代理 人  丑○○
訴 訟代理 人  甲○○
上列當事人間拆屋還地等事件，上訴人對於中華民國98年6月12
日臺灣彰化地方法院97年度重訴字第131號第一審判決提起上訴
，本院於中華民國98年12月23日言詞辯論終結，並為判決如下：
    主  文
上訴人上訴、擴張之訴暨其假執行之聲請均駁回。
第二審訴訟費用（含上訴及擴張之訴部分）由上訴人乙○○、丙
○○負擔。
    事實及理由
壹、程序事項
一、按訴訟標的對於共同訴訟之各人必須合一確定者，共同訴訟
    中一人之行為有利益於共同訴訟人者，其效力及於全體。民
    事訴訟法第五十六條第一款定有明文。本件拆屋還地訴訟對
    於上訴人即原審原告間必須合一確定，雖僅由上訴人乙○○
    、丙○○二人提出上訴，其效力應及於一審同造其他共同原
    告辛○○、壬○○、丁○○、庚○○、己○○、戊○○（下
    稱辛○○等六人），爰將辛○○等六人併列為上訴人，視同
    上訴，合先敘明。
二、按「多數有共同利益之人，不合於前條第3項所定者，得由
    其中選定一人或數人，為選定人及被選定人全體起訴或被訴
    。」，民事訴訟法第四十一條第一項定有明文。經查：下述
    土地所有人洪紀延（嗣後改名紀延）、丙○○、陳呈福、陳
    廖靜江、洪五傑、陳六仔等人於民國57年8月25日將下述土
    地贈與被上訴人二林鎮公所，作為興建二林攤販市場使用，
    並訂立土地贈與契約書，嗣後洪紀延、洪五傑、陳六仔死亡
    ，下述土地由渠等繼承人繼承取得。洪紀延之繼承人為洪仁
    禮、洪梨花、洪和滿、洪淑卿、乙○○等人；洪五傑之繼承
    人為洪仁義、洪仁禮、洪梨花、洪和滿、洪淑卿、乙○○等
    人；陳六仔之繼承人為陳程福、陳洪素梅、陳淑蓉、辛○○
    、陳淑粉、壬○○、陳榮桔、陳建宏、丁○○、庚○○、己
    ○○、戊○○、陳宗權、陳三等、陳進利、陳廖靜江、陳昭
    凱、陳雅萍、陳肇浩、陳柏豪、陳柏宏、丙○○、黃陳時等
    人，其中陳昭凱、陳雅萍、陳柏豪、陳柏宏已拋棄繼承，此
    有相關繼承系統表、戶籍資料附卷（見原審卷第一審第34頁
    至81頁）可稽。基此，洪紀延及洪五傑之繼承人選定上訴人
    乙○○為該等繼承人起訴；陳廖靜江、陳呈福及陳六仔之繼
    承人陳程福、陳洪素梅、陳淑蓉、陳淑粉、陳榮桔、陳建宏
    、陳宗權、陳三等、陳進利、陳廖靜江、陳肇浩、丙○○、
    黃陳時等人則選定上訴人丙○○為該等繼承人起訴，此情有
    選定當事人證明書附卷可稽，核與上開規定，洵無不合，應
    予准許。
三、按「訴狀送達後，原告不得將原訴變更或追加他訴。但有下
    列各款情形之一者，不在此限：一被告同意者。二請求之基
    礎事實同一者。三擴張或減縮應受判決事項之聲明者。四因
    情事變更而以他項聲明代最初之聲明者。五該訴訟標的對於
    數人必須合一確定時，追加其原非當事人之人為當事人者。
    六訴訟進行中，於某法律關係之成立與否有爭執，而其裁判
    應以該法律關係為據，並求對於被告確定其法律關係之判決
    者。七不甚礙被告之防禦及訴訟之終結者。被告於訴之變更
    或追加無異議，而為本案之言詞辯論者，視為同意變更或追
    加。」，民事訴訟法第二百五十五條定有明文。又關於在第
    二審得否為訴之追加，同法第四百四十六條第一項規定：「
    訴之變更或追加，非經他造同意，不得為之。但第二百五十
    五條第一項第二款至第六款情形不在此限。」本件上訴人在
    原審起訴，關於先位之訴聲明為：(一)被上訴人彰化縣二林鎮
    公所（下稱二林鎮公所）應將坐落彰化縣二林鎮○○段第92
    1、922地號土地上（詳細坐落位置、面積、暫編地號明細如
    附圖所示）建物拆除，並將土地交還上訴人乙○○及其他共
    有人。(二)被上訴人公所應將坐落系爭975地號土地上（詳細
    坐落位置、面積、暫編地號明細如附圖所示）建物拆除，並
    將土地交還上訴人丙○○。(三)被上訴人財團法人雪心文教基
    金會（下稱基金會）應自系爭920、921地號土地上、門牌彰
    化縣二林鎮○○路○段251巷2號第2層建物（詳細坐落位置
    、面積、暫編地號明細如附圖所示，以下簡稱訟爭第2層建
    物）遷讓。關於備位之訴聲明為：被上訴人二林鎮公所應將
    坐落系爭921、922地號土地上建物拆除，並將土地交還上訴
    人乙○○。(二)被上訴人二林鎮公所應將坐落系爭975地號土
    地上建物拆除，並將土地交還上訴人丙○○及視同上訴人辛
    ○○、壬○○、丁○○、庚○○、己○○、戊○○等人。(三)
    被上訴人基金會應自系爭第二層建物遷讓。茲被上訴人於上
    訴本院中，將上訴聲明關於先位之訴部分擴張為：
    「(一)原判決廢棄。
      (二)被上訴人彰化縣二林鎮公所應將坐落同上段第921地號
        土地上如附圖所示暫編地號921-1地號面積5.46平方公
        尺、暫編地號921-3地號面積25.20平方公尺、暫編地號
        921-5地號面積0.04平方公尺、暫編地號921-6地號面積
        32.07平方公尺、暫編地號921-7地號面積15.69平方公
        尺之磚造建物及坐落同段第921地號上地上如附圖所示
        暫編地號921-2地號面積8.14平方公尺、暫編地號921-4
        地號面積18.74平方公尺之磚造通道拆除，坐落同上段
        第919地號土地上如附圖所示暫編地號919-1地號面積4.
        01平方公尺、暫編地號919-2地號面積2.38平方公尺、
        暫編地號919-3地號面積2.33平方公尺、暫編地號919-4
        地號面積1.22平方公尺之磚造建物及坐落同段第919地
        號土地上如附圖所示暫編地號919-5地號面積0.6l平方
        公尺磚造通道拆除，坐落同段第922地號土地上如附圖
        所示暫編地號922-1地號面積1.13平方公尺、暫編地號
        922-3地號面積1.24平方公尺、暫編地號922-5地號面積
        2.21平方公尺、暫編地號922-6地號面積0.58平方公尺
        之磚造建物及坐落同段第922地號土地上如附圖所示暫
        編地號922-2地號面積0.64平方公尺、暫編地號922-4地
        號面積0.67之磚造通道拆除，坐落同段第974地號土地
        上如附圖所示暫編地號974-1地號面積0.14平方公尺、
        暫編地號974-2地號面積0.72平方公尺、暫編地號974-3
        地號面積0.84平方公尺、暫編地號974-4地號面積0.42
        平方公尺之磚造建物拆除，坐落同段第920地號土地上
        如附圖所示暫編地號920-1地號面積31.08平方公尺、暫
        編地號920-2地號面積27.03平方公尺、暫編地號920-3
        地號面積27.04平方公尺、暫編地號920-4地號面積19.5
        2平方公尺、暫編地號920-6地號面積25.50平方公尺、
        暫編地號920-7地號面積27.12平方公尺、暫編地號920-
        8地號面積27.14平方公尺、暫編地號920-9地號面積31.
        07平方公尺、暫編地號920-11地號面積5.55平方公尺、
        暫編地號920-12地號面積27.12平方公尺、暫編地號920
        -13地號面積27.14平方公尺、暫編地號920-14地號面積
        31.41平方公尺、暫編地號920-16地號面積12.88平方公
        尺、暫編地號920-17地號面積28.55平方公尺、暫編地
        號920-18地號面積33.23平方公尺、暫編地號920-19地
        號面積0.03平方公尺、暫編地號920-20地號面積l.72平
        方公尺、暫編地號920-21地號面積11.29平方公尺之磚
        造建物及坐落同段第920地號上地上如附圖所示暫編地
        號920-5地號面積59.73平方公尺、暫編地號920-10地號
        面積53.65平方公尺、暫編地號920-15地號面積43.36平
        方公尺之磚造通道拆除，並將土地交還上訴人乙○○及
        其他共有人。
      (三)被上訴人財團法人雪心文教基金會應自坐落彰化縣二林
        鎮○○段第920地號土地上暫編地號920-22地號面積222
        .22平方公尺、同段第921地號土地上暫編地號921-8地
        號面積74.30平方公尺、同段第922地號土地上暫編地號
        922-7地號面積3.74平方公尺及同段第974地號土地上暫
        編地號974-5地號面積1.69平方公尺之建物遷讓。
      (四)被上訴人彰化縣二林鎮公所應將坐落彰化縣二林鎮○○
        段975地號土地上如附圖所示暫編地號975-1地號面積11
        .46平方公尺、暫編地號975-2地號面積2.30平方公尺、
        暫編地號975-3地號面積0.18平方公尺、暫編地號975-4
        地號面積32.54平方公尺、暫編地號975-5地號面積27.1
        8平方公尺、暫編地號975-6地號面積27.21平方公尺、
        暫編地號975-7地號面積27.52平方公尺、暫編地號975-
        9地號面積32.12平方公尺、暫編地號975-10地號面積27
        .11平方公尺、暫編地號975-11號面積27.11平方公尺、
        暫編地號975-12地號面積27.95平方公尺、暫編地號975
        -14地號面積31.66平方公尺、暫編地號975-15地號面積
        27.12平方公尺、暫編地號975-16地號面積27.11平方公
        尺、暫編地號975-17地號面積28.46平方公尺、暫編地
        號975-19地號面積21.70平方公尺、暫編地號975-20地
        號面積28.70平方公尺、暫編地號975-21地號面積28.70
        平方公尺、暫編地號975-22地號面積30.69平方公尺之
        磚造建物及坐落同段第975地號土地上暫編地號975-8地
        號面積60.97平方公尺、暫編地號975-13地號面積60.64
        平方公尺、暫編地號975-18地號面積59.07平方公尺之
        磚造通道拆除，坐落同段第977地號土地上暫編地號977
        -1地號面積1.37平方公尺、暫編地號977-2地號面積2.8
        0平方公尺、暫編地號977-3地號面積2.28平方公尺、暫
        編地號977-4地號面積2.24平方公尺、暫編地號977-5地
        號面積5.54平方公尺、暫編地號977-7地號面積3.01平
        方公尺、暫編地號977-9地號面積2.94平方公尺、暫編
        地號977-ll地號面積3.76平方公尺、暫編地號977-12地
        號面積0.64平方公尺、暫編地號977-13地號面積0.67平
        方公尺、暫編地號977-14地號面積0.40平方公尺之磚造
        建物及坐落同段第977地號土地上暫編地號977-6地號面
        積1.61平方公尺、暫編地號977-8地號面積1.58平方公
        尺、暫編地號977-10地號面積1.54平方公尺之磚造通道
        拆除，並將土地交還上訴人丙○○。」
        」關於備位之訴其上訴聲明擴張為：
        「(一)原判決廢棄。
          (二)被上訴人彰化縣二林鎮公所應將坐落同上段第921
            地號土地上如附圖所示暫編地號921-1地號面積5.4
            6平方公尺、暫編地號921-3地號面積25.20平方公
            尺、暫編地號921-5地號面積0.04平方公尺、暫編
            地號921-6地號面積32.07平方公尺、暫編地號921-
            7地號面積15.69平方公尺之磚造建物及坐落同段第
            921地號土地上如附圖所示暫編地號921-2地號面積
            8.14平方公尺、暫編地號921-4地號面積18.74平方
            公尺之磚造通道拆除，坐落同上段第919地號上地
            上如附圖所示暫編地號919-1地號面積4.01平方公
            尺、暫編地號919-2地號面積2.38平方公尺、暫編
            地號919-3地號面積2.33平方公尺、暫編地號919-4
            地號面積1.22平方公尺之磚造建物及坐落同段第91
            9地號土地上如附圖所示暫編地號919-5地號面積0.
            61平方公尺磚造通道拆除,坐落同段第922地號土地
            上如附圖所示暫編地號922-1地號面積1.13平方公
            尺、暫編地號922-3地號面積1.24平方公尺、暫編
            地號922-5地號面積2.21平方公尺、暫編地號922-6
            地號面積0.58平方公尺之磚造建物及坐落同段第92
            2地號土地上如附圖所示暫編地號922-2地號面積0.
            64平方公尺、暫編地號922-4地號面積0.67之磚造
            通道拆除，坐落同段第974地號土地上如附圖所示
            暫編地號974-1地號面積0.14平方公尺、暫編地號
            974-2地號面積0.72平方公尺、暫編地號974-3地號
            面積0.84平方公尺、暫編地號974-4地號面積0.42
            平方公尺之磚造建物拆除，坐落同段第920地號土
            地上如附圖所示暫編地號920-1地號面積31.08平方
            公尺、暫編地號920-2地號面積27.03平方公尺、暫
            編地號920-3地號面積27.04平方公尺、暫編地號92
            0-4地號面積19.52平方公尺、暫編地號920-6地號
            面積25.50平方公尺、暫編地號920-7地號面積27.1
            2平方公尺、暫編地號920-8地號面積27.14平方公
            尺、暫編地號920-9地號面積31.07平方公尺、暫編
            地號920-11地號面積5.55平方公尺、暫編地號920-
            12地號面積27.12平方公尺、暫編地號920-1 3地號
            面積27.14平方公尺、暫編地號920-14地號面積31.
            41平方公尺、暫編地號920-16地號面積12.88平方
            公尺、暫編地號920-17地號面積28.55平方公尺、
            暫編地號920-18地號面積33.23平方公尺、暫編地
            號920-19地號面積0.03平方公尺、暫編地號920-20
            地號面積1.72平方公尺、暫編地號920-21地號面積
            11.29平方公尺之磚造建物及坐落同段第920地號土
            地上如附圖所示暫編地號920-5地號面積59.73平方
            公尺、暫編地號920-10地號面積53.65平方公尺、
            暫編地號920-15地號面積43.36平方公尺之磚造通
            道拆除，並將土地交還上訴人乙○○。
          (三)被上訴人財團法人雪心文教基金會應自坐落彰化縣
            二林鎮○○段第920地號土地上暫編地號920-22地
            號面積222.22平方公尺、同段第921地號土地上暫
            編地號921-8地號面積74.30平方公尺、同段第922
            地號土地上暫編地號922-7地號面積3.74平方公尺
            及同段第974地號土地上暫編地號974-5地號面積1.
            69平方公尺之建物遷讓。
          (四)被上訴人彰化縣二林鎮公所應將坐落彰化縣二林鎮
            ○○段975地號土地上如附圖所示暫編地號975-1地
            號面積11.46平方公尺、暫編地號975-2地號面積2.
            30平方公尺、暫編也號975-3地號面積0.18平方公
            尺、暫編地號975-4地號面積32.54平方公尺、暫編
            地號975-5地號面積27.18平方公尺、暫編地號975-
            6地號面積27.21平方公尺、暫編地號975-7地號面
            積27.52平方公尺、暫編地號975- 9地號面積32.12
            平方公尺、暫編地號975-10地號面積27.11平方公
            尺、暫編地號975-11號面積27.11平方公尺、暫編
            地號975-12地號面積27.95平方公尺、暫編地號975
            -14地號面積31.66平方公尺、暫編地號975-15地號
            面積27.12平方公尺、暫編地號975-16地號面積27.
            11平方公尺、暫編地號975-17地號面積28.46平方
            公尺、暫編地號975-19地號面積21.70平方公尺、
            暫編地號975-20地號面積28.70平方公尺、暫編地
            號975-21地號面積28.70平方公尺、暫編地號975-2
            2地號面積30.69平方公尺之磚造建物及坐落同段第
            975地號土地上暫編地號975-8地號面積60.97平方
            公尺、暫編地號975-13地號面積60.64平方公尺、
            暫編地號975-18地號面積59.07平方公尺之磚造通
            道拆除，坐落同段第977地號土地上暫編地號977-1
            地號面積1.37平方公尺、暫編地號977-2地號面積2
            .80平方公尺、暫編地號977-3地號面積2.28平方公
            尺、暫編地號977-4地號面積2.24平方公尺、暫編
            地號977-5地號面積5.54平方公尺、暫編地號977-7
            地號面積3.01平方公尺、暫編地號977-9地號面積2
            .94平方公尺、暫編地號977-ll地號面積3.76平方
            公尺、暫編地號977-12地號面積0.64平方公尺、暫
            編地號977-13地號面積0.67平方公尺、暫編地號97
            7-14地號面積0.40平方公尺之磚造建物及坐落同段
            第977地號土地上暫編地號977-6地號面積1.61平方
            公尺、暫編地號977-8地號面積1.58平方公尺、暫
            編地號977-10地號面積1.54平方公尺之磚造通道拆
            除，並將土地交還上訴人丙○○及視同上訴人辛○
            ○、壬○○、丁○○、庚○○、己○○、戊○○」
            ，上開先位及備位之上訴聲明既屬對於第一審訴之
            聲明之擴張，揆諸上開說明，於法並無不合，應予
            准許。
四、視同上訴人辛○○、壬○○、丁○○、庚○○、己○○、戊
    ○○等人經合法通知，未於言詞辯論期日到場，核無民事訴
    訟法第386條所列各款情形，爰依被上訴人之聲請，由其一
    造辯論而為判決。又本件視同上訴人己○○、戊○○之言詞
    辯論通知書雖載於98年12月10日寄存送達（本院卷第二宗第
    138、139頁），依民事訴訟法第139條之規定，本應自10日
    始生送達之效力。惟經本院電詢台北市警察局中山分局大直
    派出所，及台南市警察局第二分局南門派出所答以：被上訴
    人己○○、戊○○係分別於98年12月14日、98年12月15日至
    該派出所實際領取送達之通知書（見本院第二宗第140頁至1
    42頁之電詢紀錄及派出所傳真之資料），是本件渠二人送達
    之生效日仍應以實際領取之98年12月14日及15日為準（民事
    訴訟法第138條第2項立法理由參照）。是本件於98年12月23
    日行一造言詞辯論，並未違背民事訴訟法第251條第2項，第
    3 項之規定，合先敘明。
貳、得心證之理由
一、本件上訴人主張：
（一）洪紀延、丙○○、陳呈福、陳廖靜江、洪五傑、陳六仔於
      57年8月25日將下述土地贈與被上訴人公所，供其建設系
      爭市場，並訂立系爭契約，其第1條約定：「甲方（即洪
      紀延、丙○○、陳呈福、陳廖靜江、洪五傑、陳六仔）將
      後開標示土地分別贈與乙方（即被上訴人公所），而乙方
      允諾受贈之。」，贈與標的如下：坐落彰化縣二林鎮○
      ○段496之2地號、面積118.5坪土地，其所有人為洪紀延
      、丙○○。坐落同上段496之6地號、面積403坪土地，
      其所有人為洪紀延、丙○○。坐落同上段497之1地號、
      面積31坪土地，其所有人為洪紀延。坐落同上段496之1
      地號、面積13.3坪土地，其所有人為陳廖靜江。坐落同
      上段495之22地號、面積25.7坪土地，其所有人為陳呈福
      。坐落同上段489之1地號、面積1. 8坪土地，其所有人
      為陳廖靜江。坐落同上段489之之3地號、面積12.6坪土
      地，其所有人為陳呈福。坐落同上段496地號、面積12.
      7坪土地，其所有人洪紀延。第2條約定：「甲方於贈與契
      約成立同時將贈與標示土地全部移轉交付乙方管理使用，
      並將一切地上物自乙方通知15日內自行拆除清楚，以供乙
      方施工興建攤販市場，前項拆除地上物，乙方不另給付任
      何補償金。」，第3條約定：「甲方於本贈與契約成立後
      將應備齊有關文件於乙方通知日期會同乙方向二林地政事
      務所聲請因贈與之土地複丈分割及土地所有權移轉登記，
      本項登記費用由乙方負擔之。」、第4條約定：「本贈與
      土地於所有權移轉登記前所有稅捐概由甲方負責繳清，又
      登記前之稅捐而在登記後開徵者亦同。」、第5條約定：
      「甲方保證第1條贈與土地係甲方完全所有權，無產權糾
      紛或供第三人設定他項權利等瑕疵在前為礙情事。」、第
      6條約定：「乙方受贈土地除法令另有規定外，不得變更
      為經營攤販市場以外之使用或處分。又嗣後如廢棄攤販市
      場時應將本受贈土地返還甲方或甲方繼承人，但所需登記
      費用由甲方或甲方繼承人負擔之。」、第7條約定：「二
      林攤販市場成立後，南側通往建興街西側通往儒林路新闢
      通路用地之贈與，經甲方取得土地所有權並於地上物拆除
      清楚後，比照本契約書各條項條件辦理之。」
（二）贈與人洪紀延、丙○○、陳呈福、陳廖靜江、洪五傑、陳
      六仔於訂立系爭契約後，即將地上物拆除，並將土地交予
      被上訴人公所興建系爭市場。嗣因上開土地分割及地籍圖
      重測等原因，實際供興建系爭市場為重測後二林鎮○○段
      920、921、975地號土地（以下簡稱系爭土地，或系爭920
      、921、975地號土地）。系爭920、921地號土地原為洪紀
      延所有，洪紀延死後由上訴人乙○○與洪仁禮繼承取得。
      系爭975地號土地為上訴人丙○○所有。
（三）依據系爭契約第6條約定，系爭市場如廢棄時應將系爭土
      地返還，其性質為解除條件。由於系爭市場目前任其廢棄
      ，堆置雜物，市場外雜草叢生，甚有供作住家、廚房及曬
      衣使用，並任由被上訴人財團法人雪心文教基金會（以下
      簡稱被上訴人基金會）占用，該解除條件應屬成就，故依
      民法第99條第2項規定，系爭契約應溯及失效。
（四）系爭市場荒廢許久未用，此由98年3月2日上午10時履勘現
      場時，系爭市場攤位，部分供作住家，或做廚房，或曬衣
      服使用，及攤位鐵門緊閉，未營業使用，即可明瞭。一般
      市場於上午10點時人聲鼎沸，但該日卻未見攤販叫賣或民
      眾採買，平日亦是如此。況且，系爭市場鐵門已生鏽，並
      堆放許多廢物，現場雜草叢生，足證系爭市場荒廢多年。
（五）被上訴人基金會所架設網站有簡介其東林佈教所，係設於
      系爭市場所在地，即門牌彰化縣二林鎮○○路○段251巷2
      號，現場亦立有木匾，足證被上訴人基金會確有使用訟爭
      建物，其空言否認，實不足採。
（六）爰本於民法第767條、第821條等規定，即所有人（共有人
      ）物上請求權之法律關係，提起先位之訴，請求(1)被上訴
      人二林鎮公所應將坐落系爭921、922地號土地上（詳細坐
      落位置、面積、暫編地號明細如附圖所示）建物拆除，並
      將土地交還上訴人乙○○及其他共有人。(2)被上訴人二林
      鎮公所應將坐落系爭975地號土地上（詳細坐落位置、面
      積、暫編地號明細如附圖所示）建物拆除，並將土地交還
      上訴人丙○○。(3)被上訴人基金會應自系爭920、921地號
      土地上、門牌彰化縣二林鎮○○路○段251巷2號第2層建
      物（詳細坐落位置、面積、暫編地號明細如附圖所示，以
      下簡稱訟爭第2層建物）遷讓。(4)陳明願供擔保，請准宣
      告假執行；併本於系爭契約第6條約定，提起後位之訴，
      請求：(1)被上訴人二林鎮公所應將坐落系爭921、922地號
      土地上建物拆除，並將土地交還上訴人乙○○。(2)被上訴
      人二林鎮公所應將坐落系爭975地號土地上建物拆除，並
      將土地交還上訴人丙○○及視同上訴人辛○○、壬○○、
      丁○○、庚○○、己○○、戊○○等人。(3)被上訴人基金
      會應自系爭第2層建物遷讓。(4)陳明願供擔保，請准宣告
      假執行等語。茲於本院上訴之擴張聲明求為：
          先位上訴聲明
      「(一)原判決廢棄。
        (二)被上訴人彰化縣二林鎮公所應將坐落同上段第921地
          號土地上如附圖所示暫編地號921-1地號面積5.46平
          方公尺、暫編地號921-3地號面積25.20平方公尺、暫
          編地號921-5地號面積0.04平方公尺、暫編地號921-6
          地號面積32.07平方公尺、暫編地號921-7地號面積15
          .69平方公尺之磚造建物及坐落同段第921地號土地上
          如附圖所示暫編地號921-2地號面積8.14平方公尺、
          暫編地號921-4地號面積18.74平方公尺之磚造通道拆
          除，坐落同上段第919地號土地上如附圖所示暫編地
          號919-1地號面積4.01平方公尺、暫編地號919-2地號
          面積2.38平方公尺、暫編地號919-3地號面積2.33平
          方公尺、暫編地號919-4地號面積1.22平方公尺之磚
          造建物及坐落同段第919地號土地上如附圖所示暫編
          地號919-5地號面精0.6l平方公尺磚造通道拆除，坐
          落同段第922地號土地上如附圖所示暫編地號922-1地
          號面積1.13平方公尺、暫編地號922-3地號面積1.24
          平方公尺、暫編地號922-5地號面積2.21平方公尺、
          暫編地號922-6地號面積0.58平方公尺之磚造建物及
          坐落同段第922地號土地上如附圖所示暫編地號922-2
          地號面積0.64平方公尺、暫編地號922-4地琥面積0.6
          7之磚造通道拆除，坐落同段第974地號土地上如附圖
          所示暫編地號974-1地號面積0.14平方公尺、暫編地
          號974-2地號面積0.72平方公尺、暫編地號974-3地號
          面積0.84平方公尺、暫編地號974-4地號面積0.42平
          方公尺之磚造建物拆除，坐落同段第920地號土地上
          如附圖所示暫編地號920-1地號面積31.08平方公尺、
          暫編地號920-2地號面積27.03平方公尺、暫編地號92
          0-3地號面積27.04平方公尺、暫編地號920-4地號面
          積19.52平方公尺、暫編地號920-6地號面積25.50 平
          方公尺、暫編地號920-7地號面積27.12平方公尺、暫
          編地號920-8地號面積27.14平方公尺、暫編地號920-
          9地號面積31.07平方公尺、暫編地號920-11地號面積
          5.55平方公尺、暫編地號920-12地號面積27.12平方
          公尺、暫編地號920-13地號面積27.14平方公尺、暫
          編地號920-14地號面積31.41平方公尺、暫編地號920
          -16地號面積I2.88平方公尺、暫編地號920-17地號面
          積28.55平方公尺、暫編地號920-18地號面積33.23平
          方公尺、暫編地號920-19地號面積0.03平方公尺、暫
          編地號920-20地號面積l.72平方公尺、暫編地號920-
          21地號面積11.29平方公尺之磚造建物及及坐落同段
          第920地號土地上如附圖所示暫編地號920-5地號面積
          59.73平方公尺、暫編地號920-10 地號面積53.65平
          方公尺、暫編地號920-15地號面積43.36平方公尺之
          磚造通道拆除，並將土地交還上訴人乙○○及其他共
          有人。
        (三)被上訴人財團法人雪心文教基金會應自坐落彰化縣二
          林鎮○○段第920地號土地上暫編地號920-22地號面
          積222.22平方公尺、同段第921地號土地上暫編地號
          921-8地號面積74.30平方公尺、同段第922地號土地
          上暫編地號922-7地號面積3.74平方公尺及同段第974
          地號土地上暫編地號974-5地號面積1.69平方公尺之
          建物遷讓。
        (四)被上訴人彰化縣二林鎮公所應將坐落彰化縣二林鎮○
          ○段975地號土地上如附圖所示暫編地號975-1地號面
          積11.46平方公尺、暫編地號975-2地號面積2.30平方
          公尺、暫編地號975-3地號面積0.18平方公尺、暫編
          地號975-4地號面積32.54平方公尺、暫編地號975-5
          地號面積27.18平方公尺、暫編地號975-6地號面積27
          .21平方公尺、暫編地號975-7地號面積27.52平方公
          尺、暫編地號975-9地號面積32.12平方公尺、暫編地
          號975-10地號面積27.11平方公尺、暫編地號975-11
          號面積27.ll平方公尺、暫編地號975-12地號面積27.
          95平方公尺、暫編地號975-14地號面積31.66平方公
          尺、暫編地號975-15地號面積27.12平方公尺、暫編
          地號975-16地號面積27.11平方公尺、暫編地號975-1
          7地號面積28.46平方公尺、暫編地號面積975-19地號
          面積21.70平方公尺、暫編地號975-20地號面積28.70
          平方公尺、暫編地號975-21地號面積28.70平方公尺
          、暫編地號975-22地號面積30.69平方公尺之磚造建
          物及坐落同段第975地號土地上暫編地號975-8地號面
          積60.97平方公尺、暫編地號975-13地號面積60.64平
          方公尺、暫編地號975-18地號面積59.07平方公尺之
          磚造通道拆除，坐落同段第977地號土地上暫編地號
          977-1地號面積1.37平方公尺、暫編地號977-2地號面
          積2.80平方公尺、暫編地號977-3地號面積2.28平方
          公尺、暫編地號977-4地號面積2.24平方公尺、暫編
          地號977-5地號面積5.54平方公尺、暫編地號977-7地
          號面積3.01平方公尺、暫編地號977-9地號面積2.94
          平方公尺、暫編地號977-ll地號面積3.76平方公尺、
          暫編地號977-12地號面積0.64平方公尺、暫編地號97
          7-13地號面積0.67平方公尺、暫編地號977-14地號面
          積0.40平方公尺之磚造建物及坐落同段第977地號土
          地上暫編地號977-6地號面積1.61平方公尺、暫編地
          號977-8地號面積1.58平方公尺、暫編地號977-10地
          號面積1.54平方公尺之磚造通道拆除，並將土地交還
          上訴人丙○○。
        (五)第一、二審訴訟費用由被上訴人等負擔。
        (六)本件願供擔保，請准予宣告假執行。」
            備位上訴之聲明
      「(一)原判決廢棄。
        (二)被上訴人彰化縣二林鎮公所應將坐落同上段第921地
          號土地上如附圖所示暫編地號921-1地號面積5.46平
          方公尺、暫編地號921-3地號面積25.20平方公尺、暫
          編地號921-5地號面積0.04平方公尺、暫編地號921-6
          地號面積32.07平方公尺、暫編地號921-7地號面積15
          .69平方公尺之磚造建物及坐落同段第921地號土地上
          如附圖所示暫編地號921-2地號面積8.14平方公尺、
          暫編地號921-4地號面積18.74平方公尺之磚造通道拆
          除，坐落同上段第919地號土地上如附圖所示暫編地
          號919-1地號面積4.01平方公尺、暫編地號919-2地號
          面積2.38平方公尺、暫編地號919-3地號面積2.33平
          方公尺、暫編地號919-4地號面積1.22平方公尺之磚
          造建物及坐落同段第919地號土地上如附圖所示暫編
          地號919-5地號面積0.61平方公尺磚造通道拆除，坐
          落同段第922地號土地上如附圖所示暫編地號922-1地
          號面積1.13平方公尺、暫編地號922-3地號面積1.24
          平方公尺、暫編地號922-5地號面積2.21平方公尺、
          暫編地號922-6地號面積0.58平方公尺之磚造建物及
          坐落同段第922地號土地上如附圖所示暫編地號922-2
          地號面積0.64平方公尺、暫編地號922-4地號面積0.6
          7之磚造通道拆除，坐落同段第974地號土地上如附圖
          所示暫編地號974-1地號面積0.14平方公尺、暫編地
          號974-2地號面積0.72平方公尺、暫編地號974-3地號
          面積0.84平方公尺、暫編地號974-4地號面積0.42平
          方公尺之磚造建物拆除，坐落同段第920地號土地上
          如附圖所示暫編地號920-1地號面積31.08平方公尺、
          暫編地號920-2地號面積27.03平方公尺、暫編地號92
          0-3地號面積27.04平方公尺、暫編地號920-4地號面
          積19.52平方公尺、暫編地號920-6地號面積25.50平
          方公尺、暫編地號920-7地號面積27.12平方公尺、暫
          編地號920-8地號面積27.14平方公尺、暫編地號920-
          9地號面積31.07平方公尺、暫編地號920-11地號面積
          5.55平方公尺、暫編地號920-12地號面積27.12平方
          公尺、暫編地號920-13地號面積27.14平方公尺、暫
          編地號920-14地號面積31.41平方公尺、暫編地號920
          -16地號面積12.88平方公尺、暫編地號920-17地號面
          積28.55平方公尺、暫編地號920-18地號面積33.23平
          方公尺、暫編地號920-19地號面積0.03平方公尺、暫
          編地號920-20地號面積1.72平方公尺、暫編地號920-
          21地號面積11.29平方公尺之磚造建物及及坐落同段
          第920地號土地上如附圖所示暫編地號920-5地號面積
          59.73平方公尺、暫編地號920-10地號面積53.65平方
          公尺、暫編地號920-15地號面積43.36平方公尺之磚
          造通道拆除，並將土地交還上訴人乙○○。
        (三)被上訴人財團法人雪心文教基金會應自坐落彰化縣二
          林鎮○○段第920地號土地上暫編地號920-22地號面
          積222.22平方公尺、同段第921地號土地上暫編地號
          921-8地號面積74.30平方公尺、同段第922地號土地
          上暫編地號922-7地號面積3.74平方公尺及同段第974
          地號土地上暫編地號974-5地號面積1.69平方公尺之
          建物遷讓。
        (四)被上訴人彰化縣二林鎮公所應將坐落彰化縣二林鎮○
          ○段975地號土地上如附圖所示暫編地號975-1地號面
          積11.46平方公尺、暫編地號975-2地號面積2.30平方
          公尺、暫編地號975-3地號面積0.18平方公尺、暫編
          地號975-4地號面積32.54平方公尺、暫編地號975-5
          地號面積27.18平方公尺、暫編地號975-6地號面積27
          .21平方公尺、暫編地號975-7地號面積27.52平方公
          尺、暫編地號975-9地號面積32.12平方公尺、暫編地
          號975-10地號面積27.11平方公尺、暫編地號975-11
          號面積27.11平方公尺、暫編地號975-12地號面積27.
          95平方公尺、暫編地號975-14地號面積31.66平方公
          尺、暫編地號975-15地號面積27.12平方公尺、暫編
          地號975-16地號面積27.ll平方公尺、暫編地號975-1
          7地號面積28.46平方公尺、暫編地號975-19地號面積
          21.70平方公尺、暫編地號975-20地號面積28.70平方
          公尺、暫編地號975-21地號面積28.70平方公尺、暫
          編地號975-22地號面積30.69平方公尺之磚造建物及
          坐落同段第975地號土地上暫編地號975-8地號面積60
          .97平方公尺、暫編地號975-13地號面積60.64平方公
          尺、暫編地號975-18地號面積59.07平方公尺之磚造
          通道拆除，坐落同段第977地號土地上暫編地號977-1
          地號面積1.37平方公尺、暫編地號977-2地號面積2.8
          0平方公尺、暫編地號977-3地號面積2.28平方公尺、
          暫編地號977-4地號面積2.24平方公尺、暫編地號977
          -5地號面積5.54平方公尺、暫編地號977-7地號面積
          3.01平方公尺、暫編地號977-9地號面積2.94平方公
          尺、暫編地號977-ll地號面積3.76平方公尺、暫編地
          號977-12地號面積0.64平方公尺、暫編地號977-13地
          號面積0.67平方公尺、暫編地號977-14地號面積0.40
          平方公尺之磚造建物及坐落同段第977地號土地上暫
          編地號977-6地號面積1.61平方公尺、暫編地號977-8
          地號面積1.58平方公尺、暫編地號977-10地號面積1.
          54平方公尺之磚造通道拆除，並將土地交還上訴人丙
          ○○及視同上訴人辛○○、壬○○、丁○○、庚○○
          、己○○、戊○○。
        (五)第一、二審訴訟費用由被上訴人等負擔。
        (六)本件願供擔保，請准予宣告假執行。」。
二、被上訴人二林鎮公所抗辯：
（一）系爭契約第6條僅約定系爭市場廢棄時，應返還系爭土地
      ，並未約定條件成就時，系爭契約當然解除。況締結系爭
      契約之目的，乃在於提供公共市場長期使用，具有長期、
      繼續性，自無約定契約溯及失其效力，致被上訴人公所自
      始無權占有，衍生不當得利之理。是以，該約定性質上屬
      於停止條件，並非解除條件。
（二）不論系爭市場是否廢棄，系爭契約仍屬有效存在，上訴人
      應受系爭契約拘束，被上訴人公所有權使用系爭土地。
（三）被上訴人公所受贈系爭土地後，彰化縣政府遂於59年11月
      13日發佈都市計畫，將系爭土地使用分區限制為市場用地
      ，被上訴人公所並興建系爭市場，供公共使用迄今，是系
      爭土地使用分區未變更，仍限制供作市場使用。
（四）系爭市場係被上訴人公所興建而原始取得，核屬公有公物
      。又系爭土地雖仍登記為私人所有，惟被上訴人公所基於
      供公共使用之目的，以系爭土地為直接處分對象，並配合
      都市計畫相關法規適用，核屬行政程序法第92條設定他有
      土地為公物之一般處分，系爭土地已屬他有公物，未經依
      法廢止其公物性質前，其權利之行使，即應受限制。
（五）系爭市場劃分112個攤位分別出租，迄今仍有66個攤位已
      出租，又因中科第4期園區將進駐彰化縣二林鎮，將有大
      量人口入住，勢必帶動地區龐大商機，被上訴人公所除於
      96年2月7日以二鎮建字第0960002131號公告出租攤位外，
      亦已於97年11月11日以二鎮建字第0970017458號公告積極
      對外招商。由此，足證系爭土地迄今仍具公共使用價值。
（六）系爭土地地價稅，依系爭契約第3條約定，於系爭土地複
      丈分割並移轉所有權後，被上訴人公所應依同約第4條負
      擔稅捐。惟系爭土地雖尚未移轉所有權，被上訴人公所仍
      自始代繳地價稅迄今。
（七）訟爭第2層建物經被上訴人基金會占用部分，業經被上訴
      人公所促其搬離，足見被上訴人公所事實上仍持續使用系
      爭土地，供市場使用之真意。
（八）系爭契約約定系爭土地係供作攤販市場使用，惟並未限制
      市場經營型態，又市場實包函多樣性消費行為，舉凡飲食
      、果菜、中藥、五金、電器、木作、書攤等，不以販賣果
      菜功能為限。
（九）目前系爭市場仍提供香雞排、電器修理、木作業修繕、中
      藥房、書局等用途，其市場使用功能尚存，加上被上訴人
      公所更積極招商改善，主觀既無廢止之意，客觀亦無廢止
      行為。
（十）系爭市場是否廢止，如發生爭執，為行政爭訟之標的，應
      循行政訴訟解決。在行政機關未予廢止前，普通法院即應
      尊重行政權限，認為他有公物尚未廢止其公物性質。
（十一）從而，被上訴人公所依據系爭契約占有系爭土地，顯非
        無權占有，且系爭市場未經行政機關廢止公物性質，加
        上被上訴人公所已積極招商改善經營，顯無廢棄市場使
        用各情，可見系爭契約之停止條件未成就。是上訴人之
        訴為無理由，爰請駁回上訴人之訴及其假執行之聲請，
        並陳明如受不利之判決，願供擔保請准宣告免為假執行
        等語。
（十二）查88年修正刪除前之民法第407條固規定：「以非經登
        記不得移轉之財產為贈與者，在未為移轉登記前，其贈
        與不生效力。」，惟其所謂「其贈與不生效力」，按「
        被繼承人生前固有將其所有財產為贈與之權，第以非經
        登記不得移轉之不動產為贈與者，如被繼承人與受贈人
        成立契約後，尚未為移轉登記，而被繼承人即已死亡，
        則被繼承人就該不動產仍有所有之權利，並負為移轉登
        記使受贈人取得所有權，俾贈與發生效力之義務，而被
        繼承人此項財產上之權利義務，於繼承開始時應由繼承
        人承受。」（最高法院51年台上字第2664號判例意旨）
        、「以非經登記不得移轉之財產為贈與者，在未為移轉
        登記前，其贈與不生效力，固為民法第四百零七條所明
        定惟當事人間對於無償給與不動產之約定，如己互相表
        示意思一致，依同法第一百五十三條第一項之規定，其
        契約即為成立，縱未具備贈與契約特別生效之要件，要
        難謂其一般契約之效力亦未發生，債務人自應受此契約
        之拘束，負有移轉登記使生贈與效力之義務。」（參照
        前最高法院41年台上字第175號判例意旨）、「贈與契
        約之成立，以當事人以自己之財產，為無償給與於他方
        之意思表示，經他方允受為要件。此項成立要件，不因
        其贈與標的之為動產或不動產而有差異。惟以動產為贈
        與標的者，其成立要件具備時，即生效力。以不動產為
        贈與標的者，除成立要件具備外，並須登記始生效力。
        此就民法第四百零六條，與第四百零七條之各規定對照
        觀之甚明。故民法第四百零七條關於登記之規定，屬於
        不動產贈與之特別生效要件，而非成立要件，其贈與契
        約，苟具備上開成立要件時，除其一般生效要件尚有欠
        缺外，贈與人應即受其契約之拘束，就贈與之不動產，
        負為補正移轉物權登記之義務，受贈人自有此項請求權
        。」（前最高法院40年台上字第1496號判例意旨）以觀
        ，民法第407條關於登記之規定，係屬於不動產贈與之
        特別生效要件，而非成立要件，因此贈與契約於具備成
        立要件時，除其一般生效要件尚有欠缺外，縱未辦理移
        轉登記，贈與契約要難謂其一般契約之效力亦未發生，
        是贈與人及其繼承人仍應受其契約之拘束。次查，揆諸
        前開修法刪除之立法意旨：「贈與為債權契約，於依第
        一百五十三條規定成立時，即生效力。惟依條文規定，
        以非經登記不得移轉之財產權為贈與者，須經移轉登記
        始生效力，致不動產物權移轉之生效要件與債權契約之
        生效要件相同，而使贈與契約之履行與生效混為一事。
        為免疑義，爰刪除本條。」，明白揭示贈與本質屬債權
        契約，凡依民法第153條規定成立時，即生效力，原條
        文顯係立法錯誤，誤將贈與契約之履行與生效混為一事
        。申言之，原條文既屬立法錯誤，則適用刪除前之條文
        時，即應避免破壞贈與之債權本質而從嚴解釋。基此，
        前開最高法院判例將其限縮為特別生效要件，並認為縱
        未辦理移轉登記，贈與契約要難謂其一般契約之效力亦
        未發生，贈與人及其繼承人仍應受其契約之拘束，實屬
        允當。基上，系爭土地贈與契約雖未辨理移轉登記，然
        參照前開最高法院判例意旨，要難謂其一般契約之效力
        亦未發生，從而，上訴人丙○○既為贈與人，上訴人乙
        ○○為贈與人洪五傑、洪紀延之繼承人，即受贈與契約
        之拘束，自不得主張被上訴人係無權占有，是上訴人爰
        依民法第767條、第821條請求返還，洵非有理等語。
三、被上訴人基金會則抗辯：
（一）被上訴人基金會為財團法人，執行事務除章程另有規定外
      ，取決於全體董事過半數同意，惟被上訴人基金會董事未
      曾前往訟爭建物執行事務，若有個人占有行為，則完全與
      被上訴人基金會無涉。且被上訴人基金會為教育部立案之
      文教基金會，依法登記有主事務所，無須占用訟爭建物。
      又占有人僅須對物有事實上管領力為已足，不以其物放置
      於一定處所，或標示為何人占有為生效條件。惟上訴人所
      提照片，僅憑「雪心文教基金會東林佈教所」字樣，尚不
      足以認定被上訴人基金會占有之事實，加上被上訴人基金
      會未曾對訟爭建物有事實上管領力，亦未占有訟爭建物。
      再者，土地及建物分屬不同所有權，上訴人並非訟爭建物
      之所有人，渠等本於土地所有權人對於占有建物之占有人
      提起遷讓之訴，顯無理由等語。
四、兩造不爭執事項：
（一）上訴人丙○○及洪紀延、陳呈福、陳廖靜江、洪五傑、陳
      六仔等人於民國57年8月25日將上述土地贈與被上訴人公
      所，供興建系爭市場使用，惟實際興建市場使用之系爭二
      林鎮○○段第919、974、920、977、975地號為原來贈與
      之二林鎮○○段第496之6地號之範圍，而系爭921、922地
      號土地係在原來二林鎮○○段第496之2地號範圍。
（二）上訴人乙○○為贈與人洪五傑、洪紀延之繼承人之一。
（三）系爭市場為被上訴人公所建造。
（四）系爭市場規劃112個攤位，目前仍有66個攤位出租，租期
      尚未屆滿。
（五）被上訴人公所於96年2月7日以二鎮建字第0960002131號公
      告，及於97年11月11日以二鎮建字第0970017458號公告，
      招攬攤商承租系爭市場攤位。
（六）系爭土地地價稅，自系爭契約締約迄今均由被上訴人公所
      繳納。
（七）系爭市場目前尚有香雞排、電器修理、木製家具修繕、書
      局等攤商使用（有無對外營業有爭執）。
（八）依據59年11月13日所發布彰化縣二林鎮都市計畫，系爭92
      0、921、975地號土地之土地使用分區均編定為市場用地
      ，迄今尚未變更或廢止。
五、兩造爭執事項：
（一）國有財產或公物之廢止程序？
（二）系爭市場及系爭土地是否已經失去或廢止公物之性質？
（三）系爭契約第6條約定之性質，屬於解除條件？或屬於停止
      條件？系爭契約之效力？
（四）上訴人依據民法第767條及第821條等規定，即所有人（共
      有人）物上請求權之法律關係，分別請求被上訴人拆除、
      遷讓及返還訟爭房地，是否有據？
（五）上訴人依據系爭契約第6條約定，分別請求被上訴人拆除
      、遷讓及返還訟爭房地，是否有據？
（六）系爭土地是否須因系爭市場被廢止公用始得請求返還。
六、查被上訴人二林鎮公所占有如附表所示二林鎮○○段第919
    、920、921、922、974、975、977等地號如判決附圖（下稱
    附圖）所示之位置面積之土地，並於其上興建市場等情，業
    經原審勘驗現場並委託彰化縣二林地政事務所測量屬實，有
    勘驗筆錄及複丈成果圖可憑（見原審卷第二宗第123頁至128
    頁），且為被上訴人所不爭執，堪信此部分上訴人之主張為
    真實。
七、按「國家依據法律規定，或基於權力行使，或由於預算支出
    ，或由於接受捐贈所取得之財產，為國有財產。」，國有財
    產法第2條第1項定有明文。次按「本法第三十三條所稱公用
    財產用途廢止，係指下列各款情形之一：一原定用途或事業
    目的消滅者。二原使用機關裁撤而無接替機關者。三未依預
    定計畫及規定用途或事業目的使用已逾一年者。四原定用途
    之時限屆滿者。五其他基於事實情況無繼續使用必要者。」
    、「公用財產有前項各款情形之一時，原管理機關應向主管
    機關自動申報；其另無適當用途者，應由主管機關函請財政
    部核定變更為非公用財產。」，國有財產法施行細則第二十
    六條第一項、第二項亦定有明文。經查：系爭土地係由洪紀
    延、丙○○、陳呈福、陳廖靜江、洪五傑、陳六仔等人於57
    年8月25日贈與被上訴人公所，供作興建系爭市場使用，雙
    方簽訂系爭契約，嗣經彰化縣政府於59年11月13日發布都市
    計畫，將系爭土地使用分區限制為市場用地，被上訴人公所
    因此興建系爭市場，供公共使用，此情為兩造所不爭執。據
    此，系爭市場應屬上開規定之國有財產無訛。次查：系爭市
    場除有香雞排、電器修理、木製家具修繕及書局等攤商繼續
    使用外，尚有66個攤位出租中，租期均未屆滿，再加以被上
    訴人公所先後以上述2公告，招攬攤商承租經營各情，業經
    原審勘驗現場查明屬實，有勘驗筆錄可憑（見原審卷第二宗
    第123頁至124頁），而證人即二林鎮公所建設課之市場管理
    人子○○於本院亦證述：「（問：目前二林鎮第二公有零售
    市場營運情形如何）答：原本112攤位，向公所承租的有66
    個攤位，目前有在營運的約20個攤位。」等情（見本院卷第
    二宗第99頁背面）。依上開說明，尚難認系爭市場該當公用
    財產用途廢止之構成要件。況且，市場經營、販賣及服務內
    容本包函多樣性之消費行為，舉凡餐飲、果菜、中藥、五金
    、電器、木作、書攤等各種滿足食、衣、住、行、育、樂各
    種生活需求均屬之，故不以販賣果菜單一用途為限，此由系
    爭契約全文並未限定市場販賣物品或提供服務之種類，即可
    明瞭。是以，上訴人主張系爭市場已失去市場功能，尚屬無
    據。再者，上訴人雖主張系爭市場沒落，未作市場功能使用
    ，任其荒廢，場內堆置雜物，場外雜草叢生，甚有作為住家
    、廚房及曬衣等使用等情，縱屬真實。惟依國有財產法施行
    細則第二十六條第二項規定，系爭市場之公用財產用途廢止
    者，原管理機關即被上訴人公所應向主管機關自動申報，且
    應由主管機關函請財政部核定變更為非公用財產，始足當之
    ，然實際上卻未有上開法定程序之廢止行為。因此，上訴人
    以系爭市場有前述外觀為由，故主張系爭市場已失去公物之
    性質，不僅與事實不符，更屬於法無據。
八、再按所謂公物，係指功能上供公眾一般使用之物。供一般人
    民使用之公物雖有公有與私有之區分，惟不問公物在私法上
    所有權之歸屬。倘為公眾一般使用之物，則基於公益上之理
    由，雖屬私有，仍應受公眾使用之限制。換言之，在公物之
    性質喪失或廢止前，所有人所有權之行使（包含所有人物上
    請求權在內）均應受限制。次按公物如失去公用之型態（如
    城壕淤為平地），不復具有公物之性質，固不妨認為已經廢
    止公用。然例外的，其中如經政府依法編定之公共設施用地
    ，如道路、水溝、公園或市場用地者，縱因人為或自然因素
    失去其公用之形態，在奉准廢止而變更為非公用地以前，難
    謂已生廢止公用之效力。經查：系爭土地業經贈與被上訴人
    公所，供作興建系爭市場使用，復經彰化縣政府依都市計畫
    將使用分區限制為市場用地，即屬經行政機關提供公用，故
    具有公物之性質，是系爭土地尚未奉准廢止而變更為非公用
    地以前，難謂已生廢止公用效力。再者，被上訴人公所既為
    系爭土地之管理機關，就系爭市場除未向主管機關申報廢止
    外，更有上開對外招商舉動，顯見系爭土地雖屬私有，仍應
    受公眾使用之限制。基此，系爭土地未經核定變更使用分區
    限制，亦未經主管機關奉准廢止前，仍屬公物無訛。上訴人
    徒憑系爭市場冷清及未從事傳統果菜市場經營各節，即主張
    系爭市場及系爭土地已失公物之性質，尚不足採。是以，系
    爭市場及系爭土地迄今尚未失去或廢止公物之性質，上訴人
    依法自不得行使所有人（共有人）物上請求權，且被上訴人
    公所基於無論依據公益上之理由，或本於公物之性質，或系
    爭契約之法律關係，仍有權繼續占有使用系爭土地，並非無
    權占有。
九、再查，依本件之土地贈與契約書第六條約定：「乙方（二林
    鎮公所）受贈土地除法令另有規定外，不得變更為經營攤販
    市場以外之使用或處分，又嗣後如廢棄攤販市場時，應將本
    受贈土地返還甲方（上訴人等）或甲方繼承人，但所需登記
    費用由甲方或甲方繼承人負擔之。」（見原審卷第一宗第14
    頁）由上開約定可知系爭土地約定僅供作攤販市場使用，並
    禁止變更為經營攤販市場以外之使用或處分，且贈與人請求
    受贈人返還系爭土地之前提要件，必須限於「廢棄攤販市場
    時」之條件成就，始發生受贈土地之返還請求權，而非使系
    爭契約全部歸於無效，故該約定核屬停止條件之性質。查系
    爭上地係由洪紀延等六人贈與被上訴人公所，供作興建系爭
    市場使用，顯見系爭契約訂立目的在供公共使用，從而，日
    後是否發生變動致停止條件成就，即應視公物公用性質之喪
    失與否，而非端賴上訴人主張之事實而定。且系爭市場建物
    既係經彰化縣政府於59年ll月13日發布都市計畫，將系爭土
    地使用分區限制為市場用地後，被上訴人公所因此興建系爭
    市場，供公共使用，系爭市場建物自屬國有財產無訛。而系
    爭土地雖屬私人所有，但既經贈與被上訴人公所，供作興建
    系爭市場使用，復經彰化縣政府依都市計畫將使用分區限制
    為市場用地，即屬經行政機關提供公用，而具有公物之性質
    。因此，不論系爭土地或市場建物，二者既均具公物性質，
    故在尚未奉准廢止而變更為非公用地以前，實難謂已生廢止
    公用效力，從而，尚不能據以認定本件上開贈與契約第六條
    「廢棄攤販市場」之停止條件已經成就。且系爭市場被上訴
    人二林鎮公所為配合振興經濟新方案，擴大公共建設投資傳
    統零售市場更新改善計劃，曾於98年4月23日向彰化縣政提
    出系爭市場之整修計劃書，有二林鎮公所98年4月23日二鎮
    建字第09800 07153號函及所附之整修計劃書可憑（見本院
    卷第一宗第277頁至289頁），該計劃書，雖未獲得彰化縣政
    府批准，但證人子○○證述：「（問：整修計劃經政府以20
    年未營業為由退還後，公所有無再整修計劃）答：還沒有再
    提，因為經濟部有分期，我們報的是第二期，因為過期被打
    回票，第三期我們報的是其他市場，第四期目前經濟部尚未
    通知申報，所以目前尚未提出計劃，如果經濟部有通知，我
    們會再提出計畫。因為地方政府經濟比較拮据，如果上級有
    再申辦第四期，我們會再向上級申請經費改善市場」等語（
    見本院卷第二宗第99頁反面）。足見本件被上訴人公所就系
    爭市場不但無廢止之意亦無廢止行為，更積極不斷計劃對外
    招商，且系爭市場目前尚有香雞排、電器修理、木製家具修
    繕及書局等攤商使用中，又已如上訴。準此系爭市場及其基
    地在尚未依上開國有財產法施行細則第二十六條第一二項規
    定，循法定程序報請上級主管機關及財政部奉准廢止市場而
    將基地變更為非公用地前，難認已符合系爭契約第六條「廢
    棄攤販市場」之構成要件，其返還受贈土地請求權之停止條
    件亦未成就。準此，上訴人主張本件情形已符合系爭契約第
    六條約定，解除條件已成就，故系爭契約溯及失效乙節亦屬
    無據（至系爭土地被上訴人之土地移轉登記請求權雖已罹於
    時效而消滅，但該地為公用物性質並未因土地所有權為公有
    或私有而有所變動，是以上開土地所有權移轉登記請求權，
    縱已罹於時效而消滅，並不影響本件之認定）。
十、上訴人另主張上訴人或上訴人之被繼承人與被上訴人公所所
    訂立之土地贈與契約書為民國五十七年八月廿五日所訂立，
    按民法第二編債之修正前第四百零七條原規定「以非經登記
    不得移轉之財產為贈與者，在未為移轉登記前，其贈與不生
    效力。」，嗣於八十八年四月二十一日修正，於八十九年五
    月五日施行之民法債編修正條文，則將該條文予以刪除，惟
    本件贈與係發生於五十七年間，依民法債編施行法第一條後
    段「其在修正施行前發生者，除本施行法有特別規定外，亦
    不適用修正施行後之規定」之規定，本件仍應適用上開修正
    前民法第四百零七條之規定。系爭土地因未辦理所有權移轉
    登記，故其贈與不生效力。被上訴人公所於系爭土地上興建
    建物，自無正當權源，而為無權占有云云。惟查本件贈與契
    約訂立當時有效施行之法律即民國八十八年修正前之民法第
    四百零七條固規定：「以非經登記不得移轉之財產為贈與者
    ，在未為移轉登記前，其贈與不生效力」，惟最高法院四十
    年台上字第一四九六號判例意旨稱：「贈與契約之成立，以
    當事人以自己之財產，為無償給與於他方之意思表示，經他
    方允受為要件。此項成立要件，不因其贈與標的之為動產或
    不動產而有差異。惟以動產為贈與標的者，其成立要件具備
    時，即生效力。以不動產為贈與標的者，除成立要件具備外
    ，並須登記始生效力。此就民法第四百零六條，與第四百零
    七條之各規定對照觀之甚明。故民法第四百零七條關於登記
    之規定，屬於不動產贈與之特別生效要件，而非成立要件，
    其贈與契約，茍具備上開成立要件時，除其一般生效要件尚
    有欠缺外，贈與人應即受其契約之拘束，就贈與之不動產，
    負為補正移轉物權登記之義務，受贈人自有此項請求權。」
    最高法院四十一年台上字第一七五號判例謂：「以非經登記
    不得移轉之財產為贈與者，在未為移轉登記前，其贈與不生
    效力，固為民法第四百零七條所明定。惟當事人間對於無償
    給與不動產之約定，如已互相表示意思一致，依同法第一百
    五十三條第一項之規定，其契約即為成立，縱未具備贈與契
    約特別生效之要件，要難謂其一般契約之效力亦未發生，債
    務人自應受此契約之拘束，負有移轉登記使生贈與效力之義
    務。」另最高法院五十一年台上字第二六六四號判例亦謂：
    「被繼承人生前固有將其所有財產為贈與之權，第以非經登
    記不得移轉之不動產為贈與者，如被繼承人與受贈人成立契
    約後，尚未為移轉登記，而被繼承人即已死亡，則被繼承人
    就該不動產仍有所有之權利，並負為移轉登記使受贈人取得
    所有權，俾贈與發生效力之義務，而被繼承人此項財產上之
    權利義務，於繼承開始時應由繼承人承受」。由上開最高法
    院判例意旨可知，民法第四百零七條關於登記之規定，係屬
    於不動產贈與之特別生效要件，而非成立要件，因此贈與契
    約於具備成立要件時，除其一般生效要件尚有欠缺外，縱未
    辦理移轉登記，贈與契約要難謂其一般契約之效力亦未發生
    ，是贈與人及其繼承人仍應受其契約之拘束。次查，前最高
    法院40年台上字第1496號判例、41年台上字第175號判例雖
    經最高法院90年度第4次民事庭會議決議刪除，惟其理由係
    基於民法第407條業經刪除，故不再列入判例，並非該判例
    見解有誤，而參照刪除之立法意旨則為：「贈與為債權契約
    ，於依第一百五十三條規定成立時，即生效力。惟依條文規
    定，以非經登記不得移轉之財產權為贈與者，須經移轉登記
    始生效力，致不動產物權移轉之生效要件與債權契約之生效
    要件相同，而使贈與契約之履行與生效混為一事。為免疑義
    ，爰刪除本條。」。是以本件修正前民法第四百零七條之規
    定雖因上開立法理由而於八十八年修正時刪除，惟本件贈與
    契約之成立生效及交付既均在民國五十七年間，而依當時之
    法律及最高法院之判例既將其規定限縮為特別生效要件，並
    認為既未辦理移轉證記，難謂贈與契約之一般契約效力亦未
    發生，贈與人仍應受其贈與契約之拘束，當時存續有效之判
    例既做如此之解釋，上訴人再執修正前民法第四百零七條之
    規定，主張本件贈與不生效力，被上訴人二林鎮公所之占有
    無正當權源為無權占有云云自無可採。
十一、至上訴人主張被上訴人基金會無權占有坐落二林鎮○○段第
    920、921、922、974地號之土地上如附圖所示之位置面積上
    之建物（門牌彰化縣二林鎮○○路○段251巷2號），應自系
    爭建物遷讓乙節，被上訴人基金會否認有其事，並抗辯基金
    會自始未曾對系爭建物有何事實上管領，亦無占用系爭建築
    物之事實，自無從遷讓等語，上訴人於本院準備程序中對被
    上訴人基金會未對系爭建物占有使用乙事已不再爭執（見本
    院卷第二宗第三頁），則上訴人基於無權占有之法律關係請
    求被上訴人基金會應自系爭建物遷讓，於法亦屬無據，不應
    准許。
十二、綜上所述，上訴人本於所有人（共有人）物上請求權之法律
    關係，提起先位之訴，後在本院為擴張聲明，請求(1)被上訴
    人二林鎮公所應將坐落系爭二林鎮○○段第919、920、921
    、922、974地號土地上如附圖所示位置面積之建物拆除，並
    將土地交還上訴人乙○○及其他共有人。(2)被上訴人二林鎮
    公所應將坐落系爭975、977地號土地上如附圖所示之位置面
    積之建物拆除，並將土地交還上訴人丙○○。(3)被上訴人基
    金會應自系爭第2層建物遷讓；併本於系爭贈與契約第六條
    約定，提起備位之訴及在本院為擴張聲明，請求：(1)被上訴
    人二林鎮公所應將坐落系爭二林鎮○○段第919、920、921
    、922、974地號土地上如附圖所示位置面積之建物拆除，並
    將土地交還上訴人乙○○。(2)被上訴人二林鎮公所應將坐落
    系爭975、977地號土地上如附圖所示位置面積之建物拆除，
    並將土地交還上訴人丙○○及視同上訴人辛○○、壬○○、
    丁○○、庚○○、己○○、戊○○等人。(3)被上訴人基金會
    應自系爭第2層建物遷讓。難謂正當，不應准許。原審駁回
    上訴人先位及備位之請求及其假執行之聲請，經核並無違誤
    ，上訴意旨指摘原判決不當，求予廢棄，改判如上訴聲明所
    示，並無理由，應予駁回。又上訴人在本院先位及備位擴張
    之訴部分並無理由，其假執行之聲請亦失所附麗，應一併駁
    回。
十三、本件待證事實已臻明瞭，兩造其餘攻擊防禦方法，與判決
      之結果已不生影響，爰不一一詳為審酌，併此敘明。
十四、據上論斷本件上訴及擴張之訴均無理由，依民事訴訟法第
      449條第1項，第78條，第85條第1項前段、第3項判決如主
      文。
中    華    民    國    98    年    12    月    30    日
                民事第六庭    審判長法  官  袁再興
                                    法  官  盧江陽
                                    法  官  陳賢慧
以上正本係照原本作成。
如對本判決上訴，須於收受判決送達後20日內向本院提出上訴書
狀，其未表明上訴理由者，應於提出上訴後20日內向本院提出上
訴理由書（須按他造人數附具繕本）。
上訴時應提出委任律師為訴訟代理人之委任狀。具有民事訴訟法
第466條之1第1項但書或第2項之情形為訴訟代理人者，另應附具
律師及格證書及釋明委任人與受任人有該條項所定關係之釋明文
書影本。
                                    書記官  呂淑芬
中    華    民    國    99    年    1     月    4     日
                                                      Ｖ


司法院資訊處製作；財團法人民間司法改革基金會備份。
